【裁判字號】    92,台上,692
【裁判日期】    920410
【裁判案由】    返還保證金
【裁判全文】
最高法院民事判決                                九十二年度台上字第六九二號
    上  訴  人  昌慶營造股份有限公司
    法定代理人  郭傳金
    訴訟代理人  汪團森律師
    被 上訴 人  協興瓏國際建設開發股份有限公司
    法定代理人  林志翰
右當事人間請求返還保證金事件，上訴人對於中華民國九十年八月七日台灣高等法院
第二審判決（九十年度上字第一０九號），提起上訴，本院判決如左：
    主  文
上訴駁回。
第三審訴訟費用由上訴人負擔。
    理  由
本件被上訴人主張：伊與上訴人於民國八十八年三月十六日簽立合作協議書，約定由
上訴人負責籌措伊承作「台南市新吉工業區開發案」所需之資金，詎上訴人向伊佯稱
需由伊提供新台幣（下同）二千萬元作為調借資金之保證金，其始能籌措資金。伊遂
於八十八年三月十七日給付二千萬元與上訴人之負責人郭傳金及契約保證人王富年收
執，然上訴人在收受該筆款項後，遲未對外籌措款項，經伊質問上訴人，其始坦承其
並無能力籌措資金，伊始知受騙，乃依民法第九十二條規定，撤銷前述之意思表示。
惟上訴人在陸續償還一千五百萬元後，迄仍有五百萬元未為返還等情。爰本於民法第
一百七十九條第一項及第一百八十四條第一項之規定，求為命上訴人給付五百萬元及
加計法定遲延利息之判決。
上訴人則以：伊僅係名義上之簽約者，實際上係由陳徐秀環與被上訴人接洽，且被上
訴人提供二千萬元，係依切結書之約定，而該款項係直接匯入王富年之帳戶，伊並未
收受二千萬元保證金，自無詐欺被上訴人之侵權行為，亦無不當得利等語。資為抗辯
。
原審審理結果，以：查本件被上訴人主張之事實，業據其提出合作協議書、切結書、
收據、存證信函為證，又依兩造所簽訂合作協議書之約定，上訴人應負責籌措資金，
包括履約保證金二億元及開發成本約八十七億三千一百九十七萬元，有上訴人所不爭
之前開合作協議書可稽，而被上訴人於八十八年三月十八日與台南市政府簽訂「開發
台南新吉工業區契約書」，亦有該契約書可稽，但上訴人並未出具二億元之履約保證
金之保證書，有證人王富年之證言，及上訴人之負責人收受被上訴人交付之二千萬元
保證金之所立收據及郵局存證信函堪以認定。足見被上訴人主張其因受騙而交付二千
萬元等語，即非無據。次查，被上訴人主張其之所以願意交付二千萬元與上訴人，係
因上訴人依兩造合作契約書之約定，表示以此作為其向被上訴人調借資金之保證金，
被上訴人陷於錯誤，因此書立切結書，表示願意交付二千萬元為保證金，以換取上訴
人提供二億元之履約保證金之保證書，亦有切結書可稽。然被上訴人交付二千萬元後
，上訴人並無為被上訴人籌措資金之意，且迄今亦未有任何之籌款行為，上訴人為系
爭保證金之受領人。從而，被上訴人因受上訴人之詐欺，致為同意交付保證金之意思
表示，自得依民法第九十二條之規定撤銷其意思表示。本件被上訴人既已以八十八年
十一月六日，提出之準備書狀之繕本送達向上訴人為撤銷契約之意思表示，而上訴人
就被上訴人已交付之二千萬元保證金，尚有五百萬元未為返還，被上訴人據以請求上
訴人返還該五百萬元及依法定利率計算之利息，自屬有據。綜上所述，被上訴人本於
侵權行為及不當得利之法律關係，請求上訴人給付五百萬元本息，於法有據，應予准
許云云。為其心證之所由得，並說明兩造其餘攻擊防禦方法不予審酌之理由，爰將第
一審所為上訴人敗訴之判決予以維持，駁回上訴人之上訴，經核於法洵無違誤。末查
，上訴人之負責人已出具收受二千萬元之收據，為原審所合法確定之事實，被上訴人
本於不當得利之法律關係，請求上訴人給付未返還之五百萬元本息，於法並無不合。
上訴論旨，就原審取捨證據、認定事實之職權行使，指摘原判決違背法令，求予廢棄
，非有理由。
據上論結，本件上訴為無理由。依民事訴訟法第四百八十一條、第四百四十九條第一
項、第七十八條，判決如主文。
中      華      民      國    九十二    年      四      月      十      日
                              最高法院民事第五庭
                                  審判長法官  朱  錦  娟
                                        法官  顏  南  全
                                        法官  許  澍  林
                                        法官  葉  勝  利
                                        法官  劉  延  村
      右正本證明與原本無異
                                              書  記  官
中      華      民      國    九十二    年      四      月    二十三    日


司法院資訊處製作；財團法人民間司法改革基金會備份。
